臺灣高等法院臺中分院民事判決　　　　 96年度上易字第289號
上　訴　人　庚○○
訴訟代理人　陳光龍律師
複 代理 人　丁○○
上　訴　人　己○○
　　　　　　壬○○
　　　　　　乙○○○
　　　　　　癸○○
　　　　　　　　　　　　號
　　　　　　辛○○
　　　　　　戊○○
被 上訴 人　丙○○
　　　　　　甲○○
共　　　同
訴訟代理人　蕭隆泉律師
複 代理 人　王銘助律師
上列當事人間請求拆屋還地事件，上訴人對於中華民國96年8月
16日臺灣臺中地方法院96年度沙訴字第3號第一審判決，提起上
訴，本院於96年12月12日言詞辯論終結，判決如下：
    主  　　文
上訴駁回。
第二審訴訟費用由上訴人負擔。
    事實及理由
一本件上訴人上訴聲明，求為判決：(一)原判決廢棄。(二)被上訴人
  在第一審之訴及假執行之聲請均駁回。被上訴人答辯聲明，求
  為判決：駁回上訴。又被上訴人主張上訴人繼承其被繼承人蘇
　豐原所搭蓋建物之所有權，該建物為上訴人公同共有，伊依民
  法第767條規定，請求上訴人拆屋還地等事實，經原審為被上
  訴人勝訴之判決後，上訴人庚○○提起上訴之行為，其效力應
  及於同造共有人之上訴人己○○以次6人（下稱己○○等6人）
  ，爰依法併列己○○等6人為上訴人。茲己○○等6人均經合法
  通知，未於言詞辯論期日到場，核無民事訴訟法第386條各款
  所列情形，因而依被上訴人之聲請，由其一造辯論而為判決，
  先行敘明。
二被上訴人主張：坐落台中縣龍井鄉○○段892號土地（重測前
  為同鄉○○○段新庄子小段253-4號土地，下稱系爭土地），
  為伊於民國94年10月間買受，經於同年11月間完成土地登記，
  應有部分各為2分之1。詎訴外人蘇豐原並無正當權源，竟於60
  幾年間擅自在該土地內如第一審判決附圖（下稱附圖）所示編
  號892-A003部分面積112.78平方公尺之土地上搭蓋建物（下稱
  系爭建物），而蘇豐原已於94年6月30日死亡，上訴人均為其
  法定繼承人，系爭建物之所有權即歸上訴人全體公同共有。伊
  曾函請上訴人拆屋還地，惟上訴人仍拒未履行等情，為此依民
  法第767條規定，求為命上訴人將系爭土地上之建物拆除並將
  該土地返還於伊之判決。
三上訴人庚○○則以：伊之父蘇豐原係於60幾年間搭蓋系爭建物
  ，當時土地所有權人為中華民國，嗣後所有權人依序變更為訴
  外人陳榮昌與陳灶生、林明、保證責任台中市第一信用合作社
  、合作金庫商業銀行股份有限公司、蔡惠珠、林素玲及被上訴
  人，因被上訴人取得土地所有權以前之地主對於蘇豐原越界建
  築均無異議，被上訴人自應繼受前手之權利義務，即不得請求
  伊移去或變更系爭建物，且其中所有權人林明同意該土地讓伊
  等使用，此係使用借貸關係等語，資為抗辯。又己○○等6人
  則未到場，亦未提出書狀作何抗辯。
四查被上訴人主張其於94年10月間買受系爭土地，經於同年11月
  24日完成土地所有權登記，應有部分各為2分之1，嗣經委請中
  興測量有限公司進行測量及地籍套繪時，察覺蘇豐原於60幾年
  間在系爭土地上搭蓋系爭建物，而蘇豐原已於94年6月30日死
  亡，上訴人均為其法定繼承人，並繼承系爭建物所有權之事實
  ，業據提出土地登記謄本、建物現況配置圖、戶籍謄本、繼承
  系統表及存證信函影本等為證，且經原審會同台中縣清水地政
  事務所派員勘測屬實，製有勘驗筆錄及鑑定圖即附圖可稽，復
  為上訴人所不爭，堪信為真實。
五按土地所有人建築房屋逾越疆界者，鄰地所有人如知其越界而
  不即提出異議，不得請求移去或變更其建築物，固為民法第79
  6條前段所明定。惟主張鄰地所有人知其越界而不即提出異議
  者，應就此項事實負舉證之責任（最高法院45年台上字第931
  號判例參照）。查庚○○雖辯稱：伊父蘇豐原於60幾年間搭蓋
  系爭建物，當時土地所有權人為中華民國，嗣後所有權人依序
  變更為陳榮昌與陳灶生、林明、保證責任台中市第一信用合作
  社、合作金庫商業銀行股份有限公司、蔡惠珠及林素玲，其等
  對於蘇豐原越界建築均無異議云云，惟系爭建物所在之基地除
  系爭土地屬於被上訴人共有外，其餘同鄉○○段893、894、89
  5、896號（94年11月21日重測登記前依次為該鄉○○○段新庄
  子小段255-5、255-3、255-4、255-2號）土地之所有權人均為
  中華民國，自屬國有土地，有兩造各自提出之地籍圖謄本暨土
  地登記謄本足稽（見原審卷202至206頁、本院卷203至206頁）
  ，且有附圖可資查核比對，亦據庚○○承述無訛。蘇豐原既非
  各該土地所有人，則其建築房屋縱逾越疆界，亦難認有上揭民
  法796條規定之適用。至庚○○所舉最高法院85年度台上字第
  119號及85年度台抗字第119號裁判闡示之情形，與本件上情有
  別，自不得比附援引。況系爭土地於68年2月間登記所有權人
  為中華民國，迨80年2月間始以買賣原因登記為陳榮昌、陳灶
  生所有，及至80年4月間又因買賣而登記為林明所有，此有舊
  土地登記謄本足參（見原審卷170頁）。庚○○既自承系爭建
  物係其父蘇豐原於60幾年間所搭蓋，乃其就斯時土地所有人或
  中華民國有何知其建築房屋逾越疆界而不即提出異議之事實，
  迄未舉證以實其說，所辯自不足採。
六庚○○又辯稱：被上訴人取得土地所有權以前之地主林明曾同
  意蘇豐原使用，此係使用借貸關係云云，並舉證人林明之子林
　瑞發為證，然據證人林瑞發證稱：伊父林明有向陳榮昌、陳灶
  生購買土地，購地時上訴人之房屋早已蓋好，至於該房屋為何
  蓋在國有土地上伊不瞭解，林明購地後就讓大家一起使用等語
  （見本院卷198頁），不論林明與蘇豐原間有無成立使用借貸
  之合意及其有無約定返還借用物之期限，縱令此屬使用借貸關
  係不虛，惟按使用借貸係屬債權契約，不得對抗第三人；且查
  系爭土地業於87年12月、91年9月、94年8月間及94年11月8日
  先後基於拍賣等原因移轉登記與權利人保證責任台中市第一信
  用合作社、合作金庫商業銀行股份有限公司、蔡惠珠及林素玲
  所有（另參下述），足認林明早已非屬系爭土地所有權人，酌
  情當無同意蘇豐原續為使用之餘地，自無憑以拘束其後各該權
  利人之可言，顯亦無拘束為第三人之被上訴人之效力。又庚○
  ○抗辯：「系爭土地係由蔡惠珠出賣予林素玲，林素玲再出賣
  予被上訴人二人，而蔡惠珠出賣時均由其夫陳進財接洽辦理，
  在出賣予林素玲時，就買賣標的物之內容係約定以現況出售，
  即出售的標的物係指未搭蓋建物之空地，並不包括其他人建物
  使用部分，此有證人陳進財為證」云云。惟為被上訴人所否認
  ，而庚○○所舉證人陳進財固證稱：系爭土地係伊妻蔡惠珠於
  94年（8月）間承購，同年10月間再賣給林素玲，伊是以現狀
  點交予林素玲，至於林素玲賣給被上訴人之情形，伊不知道等
  語（見本院卷60頁），惟並無證及蔡惠珠曾與林素玲有何約定
  所出售標的物係指未搭蓋建物之空地而不包括他人建物使用部
　分；即庚○○亦陳稱：林素玲如何買賣或如何出售土地之情形
  ，伊不知悉等語，復有卷附地號資料異動索引關於權利人蔡惠
  珠、林素玲土地所有權部94年8月及同年11月間新增登記原因
  均為買賣之記載足參（見原審卷172至173頁）。被上訴人遂謂
  ：蔡惠珠出賣土地予林素玲時，系爭土地除遭無權占用之部分
  外，早已蓋有其他建物，並無庚○○所稱之空地，自無約定所
  出售標的物係指未搭蓋建物之空地而不包括他人建物使用部分
  之可能，況證人陳進財係證述「現狀點交」，非如庚○○所稱
  之「約定以現況出售」，庚○○所陳顯與事實不符，此情洵非
  無稽。至庚○○另辯：「林素玲既係繼受取得蔡惠珠之權利，
　則對於土地上有其他人搭蓋建物之情形，自應予以繼受，不得
  主張建物使用人係無權占有，又被上訴人係自林素玲繼受取得
  所有權，也應受該項拘束，即被上訴人也不得對於建物使用人
  主張係無權占有」云云。惟被上訴人對此亦予否認，並稱：蔡
  惠珠與林素玲間無何拋棄權利之約定，而伊與林素玲亦無任何
  拋棄權利之約定。何況蔡惠珠與林素玲間縱有約定，亦僅屬其
  等間之債權契約，不得拘束第三人，絕無庚○○所稱繼受之問
  題等語，庚○○又未舉出其他確切證據以實其情，執詞為辯，
  自不足取。上訴人占有使用系爭土地，要難謂非無權占有。
七基上各情，系爭土地上該建物之原始建築人蘇豐原既已死亡，
  上訴人均為其法定繼承人，系爭建物之所有權即因繼承而歸蘇
  豐原之繼承人全體即上訴人公同共有。又上訴人占用系爭土地
  ，尚難認有正當權源，按諸所有人對於無權占有或侵奪其所有
  物者，得請求返還之，對於妨害其所有權者，得請求除去之，
  民法第767條定有明文；又繼承人自繼承開始時，除民法另有
  規定外，承受被繼承人財產上之一切權利、義務，民法第1148
  條前段亦有明定，是被上訴人依上規定，請求上訴人拆屋還地
  ，即屬有據。
八綜上所述，被上訴人主張上訴人無權占有系爭土地之事實，尚
  屬可信；庚○○所辯，為不足採。上訴人因繼承而公同共有之
  系爭建物占用系爭土地既無正當權源，從而，被上訴人依民法
  第767條規定，請求上訴人將系爭土地內如附圖所示編號892－
  A002部分面積112.78平方公尺土地上之建物拆除，及將該土地
  返還，應予准許。原審為上訴人敗訴之判決，並依被上訴人及
  庚○○陳明暨依職權，以供擔保為條件，分別宣告准、免假執
  行，洵無不合。上訴論旨，指摘原判決不當，求予廢棄，非有
  理由，應駁回其上訴。
九本件事證已臻明確，兩造其餘攻擊防禦方法及舉證，核與判決
  結果不生影響，無庸逐一論列，併此敘明。
十據上論結，本件上訴為無理由。依民事訴訟法第449條第1項、
  第78條、第85條第1項前段、第463條、第385條第1項前段，判
  決如主文。
中　　華　　民　　國　　96　　年　　12　　月　　26　　日
                  民事第一庭    審判長法　官　吳火川
                                      法　官  饒鴻鵬
                                      法　官  簡清忠
以上正本係照原本作成。
不得上訴。
　　　　　　　　　　　　　　　　　　　書記官　鄧智惠
中　　華　　民　　國　　96　　年　　12　　月　　28　　日
                                                      Ｃ
